臺灣臺北地方法院刑事判決　　　　　　　94年度交訴字第77號
公　訴　人　臺灣臺北地方法院檢察署檢察官
被　　　告　甲○○
選任辯護人　黃銘照律師
上列被告因公共危險等案件，經檢察官提起公訴（94年度偵字第
10854號），本院判決如下：
    主  文
甲○○因過失傷害人，處拘役伍拾日，如易科罰金，以佰元折
算壹日；又駕駛動力交通工具肇事，致人受傷而逃逸，處有期徒
刑陸月，如易科罰金，以佰元折算壹日。
    事  實
一、甲○○於民國九十三年九月十一日中午十二時二十五分許，
    騎乘車牌號碼三Ｆ－八八０八號自用小客車，沿臺北市○○
    路由西往東方向之外側車道行駛，行經設有行車管制號誌之
    臺北市○○路與松江路之交岔路口時，應注意汽車左轉彎時
    ，應先顯示車輛前後之左邊方向燈光，或由駕駛人表示左臂
    平伸，手掌向下之手勢，且轉彎車應讓直行車先行，而依當
    時情況，又無不能注意之情形，竟疏未注意顯示車輛前後之
    左邊方向燈或做出任何左轉手勢，且未讓對向由乙○○所騎
    乘，沿臺北是長春路由東往西方向直行，車牌號碼ＢＥＬ－
    二八八號之重型機車先行，即貿然自其所行駛之外側車道突
    然左轉進入松江路，致乙○○見狀緊急煞避，因而失衡人車
    倒地滑行，所騎乘之上開重型機車滑行撞及甲○○所駕駛之
    上開自用小客車右前葉子板處後，身體再行彈滾至該自用小
    客車右後輪前方處，呈上半身在車外，下半身在該車車底之
    險狀，因此受有右上肢、左上肢、右下肢擦傷各一處、股壁
    擦傷及左下肢擦傷三處之傷害。詎甲○○明知其已駕車肇事
    致乙○○人車倒地滑行碰撞受傷，竟萌肇事逃逸之故意，未
    下車察看並對乙○○施予必要之救護措施，隨即駕車駛離現
    場。嗣經目睹肇事經過之路人記下肇事車輛之車牌號碼提供
    乙○○持交警方，始循線查獲甲○○。
二、案經乙○○訴由臺北市政府警察局中山分局報請臺灣臺北地
    方法院檢察署檢察官偵查起訴。
    理  由
一、訊據被告甲○○矢口否認涉有上開過失傷害及肇事逃逸之犯
    行，辯稱：當時其係暫停在上開交岔路口中央待轉，係證人
    乙○○騎乘機車行經該處時不慎自行滑倒，與其無關，其並
    未與證人乙○○所騎乘之上開重型機車發生碰撞，嗣為免遭
    該輛倒地滑行之機車撞及，遂起步將車駛離現場，並無肇事
    逃逸故意云云。然查：
  (一)被告上開過失傷害之犯罪事實，業據證人乙○○於本院審理
    時證稱：該時渠係沿臺北市○○路東向西方向行駛，行經臺
    北市○○路與松江路口時，因原駕車行駛在對向外側車道上
    之被告，在未顯示左轉方向燈之狀態下，突然自外側車道上
    左轉彎進入松江路，致渠見狀緊急煞避，而失衡人車倒地滑
    行，所騎乘之上開重型機車滑行撞及被告所駕駛之上開自用
    小客車右前葉子板處後，身體再行彈滾至該自用小客車右後
    輪前方處，上半身在車外，下半身在該車車底，因此受有受
    有多處擦傷等語綦詳（本院卷第二七頁至第三０頁），而被
    告所駕駛之上開自用小客車在證人乙○○因緊急煞避失控人
    車倒地時，確係處在左轉進入松江路之行駛狀態中，並非暫
    停在上開交岔路口中心處待轉之事實，亦據被告於偵查中坦
    認：「對於他（指證人乙○○）的落地位置我沒有意見，但
    當時我在『行進中』，見他落地時我車開始轉向中，直接轉
    向松江路的內側車道。」等語不諱（偵查卷第一五頁），此
    即與被告嗣於本院審理時所辯其自見證人乙○○騎車行經上
    開交岔路口打滑時起，迄於證人乙○○人車倒地滑行，機車
    朝其車輛所在方向滑行而來之時止，均係暫停在該路口待轉
    之靜止狀態中，嗣為免遭被告所騎乘倒地滑行之上開重型機
    車撞及，始起步轉入臺北市○○路云云之不符，況果如被告
    所辯其自見證人乙○○在上開交岔路口打滑時起，迄於人車
    倒地滑行，機車朝其車輛所在方向滑行而來之時止，均暫停
    在該路口待轉甚久云云為真，是以被告嗣後尚得自繪現場圖
    ，逐一明確標示證人乙○○騎車行經該處時之人車打滑處、
    人體落地處及散落物位置之記憶能力及細密程度等情觀之，
    其對於上開交岔路口該時之車行狀況及號誌顯示狀態等有利
    於己之細節，當益記憶深刻，而無於本院審理時供承：「（
    在那個路口你是在停等綠燈要左轉嗎？還是在行進中？）停
    等，我等了大概一分鐘，前面的車走掉了，也變燈了。」云
    云（本院卷第三四頁），謂其所駕駛之上開自用小客車，既
    非唯一，亦非首部在上開交岔路口停等左轉之車輛後，嗣又
    改稱：「（事故發生前在你前方有沒有與你同向行駛的其他
    車輛，也要左轉進入松江路？）沒有，只有我一台在那邊等
    。」云云（本院卷第三七頁），前後供述不一，互異其詞。
    且上開交岔路口所設置之行車管制號誌係屬單純之三時相號
    誌，無專用於指示被告行車方向亦即沿臺北市○○路（東西
    向）行駛左轉進入臺北市○○路（南北向）車輛之左轉號誌
    一節，復經被告於本院審理時自承在卷（本院卷第三六頁背
    面），而於本件交通事故發生時，該路口之行車管制號誌動
    作正常，亦有臺北市○○○○○道路交通事故調查報告表（
    一）在卷可按，據此可認臺北市○○路東西向與臺北市○○
    路南北向之行車管制號誌，係屬相對狀態，佐以基於確保行
    車安全及順暢之考量，現行行車管制號誌就此在作動設定上
    ，均有一定秒差，以維持路口淨空，亦即原顯示為紅燈之一
    方，非待原顯示為綠燈之一方業已完成自綠轉黃變紅之作動
    ，即無開始甚或提早逕行變換為綠燈之常規，則被告與證人
    乙○○行車方向亦即臺北市○○路東西向之行車管制號誌，
    僅僅開始自綠轉黃之際，臺北市○○路南北向之行車管制號
    誌，斷無業已完成自紅轉綠變換燈號動作之可能，職是，被
    告對於其在上開交岔路口停等時之行車管制號誌狀態，於本
    院審理時供稱：「（你轉松江路時，松江路上是紅燈還是綠
    燈？）我看到被害人倒地車子往我這邊衝過來，我要轉松江
    路時，松江路上『南北向是綠燈』，機車已經開始移動出來
    了。」云云（本院卷第三六頁）、「（被害人倒地時，被害
    人的行車方向是綠燈嗎？）應該變紅燈了。」、「（你有看
    嗎？）我有看到當時已經變黃燈了。」云云（本院卷第三六
    頁背面），亦顯與上述行車管制號誌之作動常規相悖，委難
    採信。又若被告所駕駛之上開自用小客車，在本件交通事故
    發生時，係如被告所辯及其所自行繪製之現場圖（核退卷第
    三三頁）所示，停在上開交岔路口中央處待轉，非自外側車
    道突然左轉之行駛狀態中，則保持正常行駛即可安然通過上
    開交岔路口之證人乙○○，殊無為閃避被告車輛而緊急煞停
    ，以致失控人車倒地受傷。總此，足徵被告辯稱其在本件交
    通事故發生時，係暫停在上開交岔路口待轉云云，係事後卸
    責之詞，殊難採信，本件交通事故發生時，其正突自臺北市
    ○○路由西往東之外側車道左轉進入松江路之行駛狀態中，
    洵堪認定。
  (二)又被告在證人乙○○人車倒地滑行後，駕車駛離現場前，確
    有聽聞其所駕駛之上開用小客車遭證人乙○○所騎乘之上開
    重型機車配備碎片撞擊抑或車輪碾過配備碎片之聲音一節，
    亦據被告於警詢時供認在卷（核退卷第八頁），此核與證人
    乙○○於本院審理時所證：「（你跌倒以後你的機車從哪裡
    滑行到哪裡？）從我倒地的地方滑到對方車頭前。」、「（
    你的機車倒地滑行出去之後有沒有撞倒對方的車頭？）有。
    」、「被我車子卡住，卡在他的車前方，後來他車子開過去
    的時候。我車頭被壓壞掉。」、「（被告停留多久？）二至
    三秒。」等情相符（本院卷第二九頁），被告嗣於本院審理
    時，經檢察官質之其於上開警詢筆錄中所述之聲響究指為何
    ，雖改口供稱：事故發生時，其僅有聽到證人乙○○機車倒
    地摩擦地面之刮地聲云云（本院卷第三五頁背面），惟以被
    告駕車長達二十餘年之駕駛經驗，在目睹證人乙○○人車倒
    地滑行之情形下，豈有將證人乙○○所騎乘之上開重型機車
    倒地後車身擦刮地面之刮地聲，錯認係其所駕車輛遭機車配
    備碎片撞擊或車輪碾過機車配備碎片所發出之撞擊聲或碾壓
    聲，進而於警詢時為上開供述之理可言，且以被告於本院審
    理時，除前述得明確指出本件交通事故發生時證人乙○○人
    車打滑處、人體落地處及散落物位置外，甚至注意到證人乙
    ○○人車係往左傾倒及傾地滑行時，車前護罩即已破裂等枝
    微末節（本院卷第三五頁），則被告唯獨無法交代證人乙○
    ○所騎乘之上開重型機車倒地滑行後之最終停止位置，僅以
    「機車係對著我滑過來」一言蔽之，顯與常理不合，如被告
    非意在掩飾證人乙○○所騎乘之上開重型機車倒地後，確有
    滑行撞及其所駕駛之上開自用小客車右前葉子板處後之事實
    ，何現此情？是以，被告辯稱肇事當時除機車刮地聲外，別
    無其他聲響，其所駕駛之上開自用小客車並未與證人乙○○
    所騎乘之上開重型機車發生碰撞云云，顯屬違實之詞，不足
    採信，被告所駕駛之上開自用小客車右前葉子板處確有遭證
    人乙○○所騎乘倒地滑行至此之上開重型機車撞及，被告駕
    車駛離時，並有碾壓車殼碎片等事實甚明。
  (三)至證人乙○○就渠於本件交通事故發生時究係沿臺北市○○
    路由東往西方向之外側車道或內側車道行駛，在警詢時指稱
    渠係沿外側車道行駛（核退卷第十頁背面）等語，與之在本
    院審理時所證：係行駛在內側車道上靠近車道線略偏外側車
    道處等語（本院卷第二七頁背面），在描述用語上或有不同
    ，然按證人所述先後不同之證言，何者為可採，事實審法院
    本得參酌其他相關證據，本於其自由心證予以斟酌判斷，非
    謂一有不符或矛盾，即應認其全部均為不可採信，苟無違經
    驗法則，即難指為違法。而所謂之經驗法則，係指合於吾人
    基於日常生活經驗所得之定則而言（此有最高法院七十二年
    度台上字第三九七六號、八十二年度台上字第一四九三號判
    決意旨可資參照）。茲核以證人乙○○上開所述之行車位置
    實際上極為接近，且於警詢時及本院審理時，對於本件交通
    事故之肇事經過所證內容復大致相符，酌諸前揭判決意旨，
    自不得據此全盤否定捨棄證人乙○○其餘上開證述內容之證
    明力。
  (四)此外，並有臺北市政府警察局中山分局交通分隊交通事故談
    話紀錄表、現場圖、補充資料表、道路交通事故調查報告表
    （一）、（二）、肇事現場照片暨車損照片共十五張張附卷
    可稽。綜上所述，堪認證人乙○○上開所證各節非虛可採，
    被告辯稱本件交通事故發生時，其係暫停在上開交岔路口中
    央待轉，係證人乙○○不慎自行滑倒所致云云，均顯係事後
    卸責之詞，不值採信。本件交通事故之發生，係因被告駕車
    行經上開交岔路口時，急欲左轉進入松江路，疏未注意顯示
    打方向燈或做出任何左轉手勢，復未禮讓對向由證人乙○○
    所騎乘直行通過該路口之上開重型機車先行，突然左轉進入
    上開交岔路口，使證人楊清見狀欲緊急煞避，因而失衡人車
    倒地滑行至其騎乘之上開重型機車撞及被告所駕駛之上開自
    用小客車右前葉子板處後，身體再行彈滾至該自用小客車右
    後輪前方處，呈上半身在車外，下半身在該車車底之險狀所
    致。再者，證人乙○○確因本件交通事故，受有右上肢、左
    上肢、右下肢擦傷各一處、股壁擦傷及左下肢擦傷三處之傷
    害，此亦有臺北市立和平醫院醫院診斷證明書一份在卷可憑
    。
二、按汽車左轉彎時，應先顯示車輛前後之左邊方向燈光，或由
    駕駛人表示左臂平伸，手掌向下之手勢；又汽車轉彎時，轉
    彎車應讓直行車先行，道路交通安全規則第九十一條第二款
    第、一百零二條第一項第六款前段分別定有明文。經查：被
    告為汽車駕駛人，於上揭時、地駕車行經上開有號誌之交岔
    路口時，自應遵守前揭道路交通安全規則之規定，顯示左邊
    方向燈光或左轉手勢，並讓由證人乙○○所騎乘直行之上開
    重型機車先行，而本件交通事故發生時，雖係雨天，然為日
    間有自然光線，其所行經之上開有號誌交岔路口柏油路面無
    缺陷、無障礙物，視距良好，此有上開道路交通事故調查報
    告表（一）在卷可徵，視線、視野顯然清晰無礙，被告自可
    確切掌握路上人、車之動態，殊無不能注意之情事，竟疏未
    注意讓騎乘機車沿對向車道直行之證人乙○○先行，突然自
    其所行駛之外側車道左轉，致生本件交通事故，被告行為顯
    有過失甚明。而證人乙○○於上開時、地係依循行車管制號
    誌之規定通過上開交岔路口，面對被告係未顯示左轉燈光或
    手勢之情形下，突自對向外側車道貿然左轉之行徑，自無苛
    責證人乙○○對此須予以注意並即時反應採取必要安全措施
    之可能，是證人乙○○對於本件交通事故之發生當無任何過
    失之可言。再經將本件交通事故送交臺北市車輛行車事故鑑
    定委員會鑑定責任結果，亦同此認定，認被告駕駛上開自用
    小客車行經上開交岔路口時，轉彎車未讓直行車先行為本件
    交通事故之肇事因素，此有該會九十四年八月二十四日北鑑
    審字第０九四三０二六一四００號函暨函附之鑑定意見書各
    一份在卷可稽（偵查卷第一七頁、第一八頁）。又證人乙○
    ○係因本件交通事故致受有上開傷害，證人乙○○所受之上
    開傷害與被告之過失行為間，具有相當因果關係甚明，被告
    自應就其過失行為負責。被告上開過失傷害犯行，洵堪認定
    ，應予依法論處。
三、次按刑法第一百八十五條之四之肇事逃逸罪，係以處罰肇事
    後逃逸之駕駛人為目的，促使駕駛人於肇事後能對被害人即
    時救護或其他必要措施，以減少因延誤就醫致生無謂傷亡，
    是該罪之成立只以行為人有駕駛動力交通工具肇事，致人死
    傷而逃逸之事實為已足，至行為人對肇事有無過失及其離去
    之原因為何，則非所問（此亦有最高法院九十三年度臺上字
    第五六九九號判決及九十二年度臺上字第六五四一號判決意
    旨可資參照）。第查：被告在對其駕車肇事情節顯然知悉之
    情形下，旋即駕車駛離現場，依被告於本院審理時一再供稱
    ，其係為避免其所駕駛之上開自用小客車遭該倒地滑行之機
    車所撞及云云（本院卷第三五頁），則被告對此一其亟欲防
    避之點，反而無法明確指出證人乙○○機車倒地滑行後之所
    在位置，前因後果之間，顯相矛盾甚明，是被告此部分之所
    辯，亦係事後卸責之詞，不足採信，其在本件交通事故發生
    後，未下車察看或報警處理，旋即駕車轉彎駛離現場之際，
    主觀上顯有被告意圖規避責任之心態，至為灼然。縱被告主
    觀上認為其對於本件交通事故之發生並無過失，亦無法脫免
    其肇事逃逸之罪責。從而，被告上開肇事逃逸犯行，亦已臻
    明確，應予依法論科。
四、核被告所為，係犯刑法第二百八十四條第一項前段之過失傷
    害罪、第一百八十五條之四之肇事逃逸罪。被告所犯上開二
    罪，犯意各別，行為互異，應予分論併罰。爰審酌本件交通
    事故之發生，全因被告之過失所致，證人乙○○並無過失，
    證人乙○○所受上開傷害，尚屬輕微，惟被告迄今尚未與證
    人乙○○達成民事和解，賠償證人乙○○之損害，以及犯後
    飾詞狡辯，不知悔改之態度等一切情狀，各量處如主文所示
    之刑，並均諭知易科罰金之折算標準。
據上論斷，應依到事訴訟法第二百九十九條第一項前段，刑法第
二百八十四條第一項前段、第一百八十五條之四、第四十一條第
一項前段，罰金罰鍰提高標準條例第一條前段、第二條，判決如
主文。
本案經檢察官郭昭吟到庭執行職務。
中　　華　　民　　國　　94　　年　　12　　月　　13　　日
　　　　　　　　　      臺灣臺北地方法院刑事第十五庭
                            審判長法　官  周祖民
                                  法  官  黃雅君
                                  法  官  吳麗英
上正本證明與原本無異。
如不服本判決，應於判決送達後10日內向本院提出上訴狀（應抄
附繕本）。告訴人或被害人如對於本判決不服者，應具備理由請
求檢察官上訴，其上訴期間之計算係以檢察官收受判決正本之日
期為準。
                                  書記官  田華仁
中　　華　　民　　國　　94　　年　　12　　月　　14　　日
附錄本案論罪科刑法條全文：
中華民國刑法第284條
(過失傷害罪)
因過失傷害人者，處 6 月以下有期徒刑、拘役或 500 元以下罰
金，致重傷者，處1年以下有期徒刑、拘役或500元以下罰金。
從事業務之人，因業務上之過失傷害人者，處 1 年以下有期徒刑
、拘役或1 千元以下罰金，致重傷者，處 3 年以下有期徒刑、
 拘役或2千元以下罰金。
中華民國刑法第185條之4
駕駛動力交通工具肇事，致人死傷而逃逸者，處 6 月以上 5 年
以下有期徒刑。
